【裁判字號】    99,台上,6882
【裁判日期】    991104
【裁判案由】    違反銀行法
【裁判全文】
最高法院刑事判決            九十九年度台上字第六八八二號
上  訴  人  甲○○
選任辯護人  王建元律師
上列上訴人因違反銀行法案件，不服台灣高等法院高雄分院中華
民國九十八年四月九日第二審判決（九十七年度上訴字第一八二
六號，起訴案號：台灣高雄地方法院檢察署九十五年度偵字第二
六一六七號），提起上訴，本院判決如下：
    主  文
原判決撤銷，發回台灣高等法院高雄分院。
    理  由
本件原判決認定上訴人甲○○與蒲天理（第一審通緝中，以上二
人下稱上訴人等）有其事實欄所載犯行，因而維持第一審論上訴
人以共同法人行為負責人，違反除法律另有規定外，非銀行不得
經營收受存款業務之規定罪，處有期徒刑三年二月，駁回上訴人
在第二審之上訴；固非無見。
惟按：(一)、除法律另有規定者外，非銀行不得經營收受存款業務
。以借款、收受投資、使加入為股東或其他名義，向多數人或不
特定之人收受款項或吸收資金之行為，若已約定或給付與本金顯
不相當之紅利、利息、股息或其他報酬者，以收受存款論，銀行
法第二十九條、第二十九條之一分別定有明文。立法意旨係以違
法吸收資金之公司，所以能蔓延滋長，乃在於行為人與投資人約
定或給付與本金顯不相當之紅利、股息、利息或其他報酬，爰參
考刑法第三百四十四條重利罪之規定，併予規定為要件之一，以
期適用明確。是銀行法第二十九條之一所定「以收受存款論」之
行為，應以約定或給付與本金顯不相當之紅利、利息、股息或其
他報酬為要件。至是否顯不相當，自應參酌當時之經濟及社會狀
況，在客觀上是否較之一般債務之利息顯有特殊之超額者，以決
定之。本件依證人即第一審共同被告蒲天理於偵查中所證：每新
台幣（下同）十萬元每月還本息二千五百元（見他字第四八四號
卷第九十四頁），證人乙○○於檢察事務官詢問時證稱：伊投資
五十萬元，第一筆本金加紅利共一萬二千五百元，之後按月給付
一萬二千五百元，分六十期，本金及紅利可以回收等語（見他字
第三六八四號卷第十九頁）。再依卷存之契約書所載，乙○○共
投資五十萬元，黃怡潔投資八十萬元，張志清投資四十萬元，投
資期間均為五年，六十期（見他字第四八四號卷第六十八頁、他
字第三六八四號卷第五、八頁）。是如投資八十萬元，每月可領
回本利二萬元，五年共領回一百二十萬元，扣除本金八十萬元，
紅利為四十萬元，則每年之紅利為八萬元，每月利息為六千六百
六十餘元；投資四十萬元，每月領回一萬元之本利，五年共領回
六十萬元本利，扣除本金四十萬元，紅利為二十萬元，每年之紅
利為四萬元，每月之紅利為三千三百餘元。則上訴人辯稱：宏泰
公司每月支付給投資之紅利未高於一般民間無擔保借貸二至三分
之月息，亦未高於民法第二百零五條所定週年利率百分之二十等
語，是否不可採信，即非無疑，原審未調查、究明當時之經濟及
社會狀況，審酌所支付之紅利在客觀上是否較之一般債務之利息
顯有特殊之超額，僅以投資報酬率逾百分之五十，超過一般金融
業者每年支付定存之利息百分之三，認上訴人等對不特定人吸收
資金而給付與本金顯不相當之紅利，即難謂適法。(二)、原判決事
實認定證人黃怡潔投資八十萬元等情（見原判決附表二編號４）
，惟於理由欄內引用黃怡潔所為：伊係投資八十六萬元等證言（
見原判決第一０頁第四至七列），而依卷附證據，黃怡潔共簽訂
二件契約書，投資金額合計則係八十四萬八千元（見他字第四八
四號卷第三十五、三十六頁）。其投資金額究係若干，互核彼此
並不相符，原判決未予調查釐清，亦有事實與理由矛盾之違法。
(三)、原判決於事實欄並認定上訴人等與投資者約定，投資者另可
免費享有原判決附表一所示以優惠價格購買「宏泰公司」名下公
開出售之不動產九成之優惠價格或以折抵四十萬元至八十萬元之
價款購屋等情，惟於理由欄內並未敘明此部分是否亦為與本金有
關之其他報酬，與上開按月攤還之利息加計後，是否與本金顯不
相當等情，而併有理由不備之違背法令。以上或為上訴意旨所指
摘，或為本院得依職權調查之事項，應認原判決有撤銷發回之原
因。
據上論結，應依刑事訴訟法第三百九十七條、第四百零一條，判
決如主文。
中    華    民    國  九十九  年   十一   月    四    日
                      最高法院刑事第九庭
                          審判長法官  邵  燕  玲  
                                法官  李  伯  道  
                                法官  孫  增  同  
                                法官  施  俊  堯  
                                法官  李  嘉  興  
本件正本證明與原本無異
                                      書  記  官  
中    華    民    國  九十九  年   十一   月    九    日
                                                      K

司法院資訊處製作；財團法人民間司法改革基金會備份。
